最高法院民事判決　　　　　　　　　　　　　　　八十六年度台上字第一七四四號
　　上 訴 人　乙 ○ ○
　　被上訴人　甲○○○
右當事人間請求土地所有權移轉登記事件，上訴人對於中華民國八十五年十月二十八
日臺灣高等法院臺南分院第二審判決（八十五年度上字第二二四號），提起上訴，本
院判決如左：
    主  文
原判決廢棄，發回臺灣高等法院臺南分院。
    理  由
本件被上訴人主張：上訴人於民國七十一年間，將其所有坐落臺南縣七股鄉○○段二
○八、二○八之一、二○八之二、二○八之三、二○八之四號五筆土地，以新臺幣（
以下同）三萬元出賣與伊，已將各該土地交付伊耕種，並交付移轉登記所需資料，惟
因所提供戶籍謄本住址與土地所有權狀不符，致未能辦理。嗣請補正，則遭拒絕。爰
依買賣之法律關係，訴請辦理移轉登記。系爭買賣係由訴外人翁林腰治介紹，協同上
訴人之母翁黃淡出售，上訴人若否認授權，亦應依表見代理規定，負授權人責任等情
，求為命上訴人辦理系爭土地所有權移轉登記之判決。
上訴人則以：伊根本不知名下有此財產，於被上訴人主張之買賣時間，伊服役於軍中
，並未出售系爭土地，亦未委託翁黃淡、翁林腰治出售等語，資為抗辯。
原審維持第一審所為上訴人敗訴判決，係以：系爭土地為上訴人所有，於七十一年間
，由其嬸翁林腰治協同其母翁黃淡與被上訴人議定買賣價金為三萬元。再由翁林腰治
將所有權狀、印鑑證明、戶籍謄本等資料，交付陳有中代書，並於過戶資料蓋用印鑑
章，以辦理所有權移轉登記手續，被上訴人亦已交付三萬元。嗣因過戶資料地址不符
，未能於限期內補正，而遭地政事務所駁回等事實，有土地登記簿謄本、買賣所有權
移轉契約書及申請辦理所有權移轉登記案卷足證，復據證人洪武、王村籐、陳有中於
臺灣臺南地方法院檢察署檢察官偵查上訴人謊報遺失所有權狀，涉有偽造文書刑事案
件中證述屬實，上訴人亦因此被判處罪刑確定。上訴人辯稱：被上訴人持以辦理所有
權移轉登記之所有權狀係出諸偽造，買賣移轉契約書蓋用之印鑑亦係偽造云云，尚不
足採；翁黃淡、翁林腰治否認出面賣售系爭土地及受領價款，係迴護上訴人及卸免自
己責任之詞，亦不能採信。惟系爭買賣係由訴外人翁黃淡、翁林腰治持相關文件，出
售與被上訴人，上訴人既然否認授權出售，以其於五十四年間繼承取得系爭土地時，
年僅三歲，七十一年三月二十九日系爭買賣契約訂立時，正入伍服役，是否知曉自己
名下有此財產﹖其人在軍中，如何授權﹖授權範圍如何﹖均有可疑，自應由被上訴人
負舉證責任。何況系爭印鑑證明之日期確由原來之七十年十一月五日變造為七十一年
十一月五日，為臺灣高等法院臺南分院八十四年度上易字第一六○三號刑事判決所認
定，該印鑑證明是否為上訴人本意所交付，亦有可疑。被上訴人無法舉證證明，自難
謂上訴人曾授權出售。惟所有權狀、印鑑證明及印鑑章，乃移轉不動產之重要文件，
一般均由當事人隱密慎重保管，非經當事人授權，第三人難有機會取得，上訴人應有
授權翁黃淡及翁林腰治出賣系爭土地。系爭買賣係因翁黃淡表示已與上訴人商量好決
定出售，被上訴人信其實而與之議定買賣價金，嗣為方便，由上訴人委託翁林腰治攜
帶有關文件及印鑑章，至代書處完成買賣手續並收款，將土地交予被上訴人耕種。翁
黃淡、翁林腰治為上訴人至親之人，由彼等出面，持移轉登記資料，與被上訴人辦理
系爭土地買賣事宜之客觀事實，足使被上訴人相信彼等有代理權存在。彼等提出之印
鑑證明日期雖經變造，但無證據證明係被上訴人所為，亦無證據證明被上訴人知情，
且上訴人至今仍使用該印鑑章，被上訴人主張上訴人應依表見代理規定，負授權人責
任，要非無據。印鑑證明非買賣之成立要件，上訴人將印鑑證明等文件交付予翁黃淡
、翁林腰治，轉交被上訴人，並蓋用印鑑於買賣契約書上，兩造買賣即有效成立，縱
令印鑑證明有變造情事，亦不足影響被上訴人於買賣成立當時相信翁黃淡、翁林腰治
有權代理買賣之事實。被上訴人依據買賣及表見代理之法律關係，訴請上訴人負出賣
人義務，辦理系爭土地之所有權移轉登記，應予准許等詞，為其判斷之基礎。
惟查：判決有理由矛盾之情形者，當然為違背法令，民事訴訟法第四百六十九條第六
款定有明文。本件原審始則認定上訴人並未授權出售系爭土地，繼則謂：上訴人應有
授權翁黃淡及翁林腰治出賣系爭土地，並委託翁林腰治攜帶有關文件及印鑑章，至代
書處完成買賣手續並收款，將土地交予被上訴人耕種云云，其判決理由顯已矛盾。且
查民法第一百六十九條規定之表見代理乃原無代理權，但表面上足令人信為有代理權
，故法律使本人負一定之責任，倘確有授與代理權之事實，自非表見代理。原審既認
定上訴人授權翁黃淡及翁林腰治出賣系爭土地，並委託翁林腰治攜帶有關文件及印鑑
章，至代書處完成買賣手續並收款，將土地交予被上訴人耕種云云，則上訴人應就其
授權出售系爭土地而負出賣人責任，要無成立表見代理之餘地。乃原審竟謂：上訴人
應負表見代理之責云云，亦有可議。上訴論旨，聲明廢棄原判決，非無理由。末查系
爭買賣雖由翁黃淡、翁林腰治出面，但所交付過戶資料，除印鑑證明之日期曾經變造
外，均屬真正，蓋用於移轉登記聲請書之印文亦為真正，既為原審確定之事實，則非
有確切反證，即應推定翁黃淡、翁林腰治係經上訴人授權出售系爭土地。此等反證，
依舉證責任分配原則，應由上訴人負責舉證。原審謂：應由被上訴人負責舉證云云，
亦有未合。案經發回，併應注意及之。
據上論結，本件上訴為有理由。依民事訴訟法第四百七十七條第一項、第四百七十八
條第一項，判決如主文。
中      華      民      國    八十六    年      五      月     三十     日
                              最高法院民事第六庭
                                  審判長法官  吳  啟  賓
                                        法官  洪  根  樹
                                        法官  謝  正  勝
                                        法官  劉  福  來
                                        法官  黃  熙  嫣
      右正本證明與原本無異
                                              書  記  官
中      華      民      國    八十六    年      六      月      十      日
